【裁判字號】    97,重訴,84
【裁判日期】    990813
【裁判案由】    分割共有物
【裁判全文】
臺灣宜蘭地方法院民事判決              97年度重訴字第84號
原      告  乙○○
            丙○○
訴訟代理人  辛○○
原      告  丁○○
            甲○○
上四人共同
訴訟代理人  廖學興律師
            劉致顯律師
被      告  戊○○
            子○○
            己○○
                      4樓
            庚○○
            壬○○
            癸○○
                      樓
共      同
訴訟代理人  陳倉富律師
複  代理人  侯文芳
上列當事人間請求分割共有物事件，本院於中華民國99年7月29
日言詞辯論終結，判決如下：
    主    文
兩造共有坐落宜蘭縣宜蘭市○○段六二九地號土地（面積一六六
四平方公尺），如附圖乙案編號（一）所示（面積四一六平方公
尺）及編號（四）所示（面積四一六平方公尺）土地各分歸原告
取得；如附圖乙案編號（二）所示（面積四一六平方公尺）、編
號（三）所示（面積四一六平方公尺）土地各分歸被告取得，並
各按附表所示之比例保持共有。
訴訟費用由兩造各負擔二分之一。
    事實及理由
壹、程序事項
    按當事人死亡者，訴訟程序在有繼承人、遺產管理人或其他
    依法令應續行訴訟之人承受其訴訟以前當然停止，民事訴訟
    法第168 條定有明文。但於當事人有委任訴訟代理人時，不
    適用之，民事訴訟法第173 條亦有明文。查被告子○○業於
    原告起訴後之民國99年4月30 日死亡，有個人基本資料查詢
    結果在卷可參，雖未經其繼承人承受訴訟，然因被告子○○
    有委任訴訟代理人，故本件第一審訴訟程序並不當然停止，
    仍得繼續進行，合先敘明。
貳、實體事項
一、原告主張：坐落宜蘭縣宜蘭市○○段629 地號土地（以下簡
    稱：629 地號土地）為兩造所共有，該土地無不能分割之情
    事，兩造亦未有不分割之約定，因未能協議分割，爰依民法
    第824 條規定訴請按甲案方式分割。被告雖主張：甲案未能
    考量既有建物，應採乙案云云，惟無論採甲案或乙案， 629
    地號土地上部分建物之拆除乃無法避免，首應考量者為分割
    後土地之整體利用及處分之便利性，而非被告先行占用土地
    之地上物之保全。倘依被告主張為分割，則原告分得之乙案
    編號（一）、（四）部分土地彼此不相鄰，被告分得之乙案
    編號（二）、（三）部分土地亦互不相鄰，通行均有不便，
    且629地號土地分成4份，地形零落歪斜呈不規則狀，尤其是
    乙案編號（四）部分土地，致使土地無法周全利用。又乙案
    之（一）、（二）、（三）、（四）部分土地各自因接鄰道
    路之多寡、寬窄、坐落位置之條件，價值各有高低，難謂公
    平。尤其是乙案編號（三）部分是最有價值之地塊，不能因
    被告先行占有使用，即應分配與被告所有。舉凡土地之利用
    或處分，大面積土地整體利用規劃之效益及經濟價值顯大於
    零碎土地之個別利用，採乙案分割雖得於短期內保存部分建
    物，惟不利於土地之長遠規劃及利用，是應以甲案分割較為
    適當等語。並聲明：兩造共有之629 地號土地，如附圖甲案
    編號（一）所示（面積832 平方公尺）土地分歸原告取得；
    如附圖甲案編號（二）所示（面積832 平方公尺）土地分歸
    被告取得，並均按原應有部分比例保持共有。
二、被告則以：為求物之經濟效用，分割方案需考量現存地上物
    坐落之情形，避免分割後另衍生拆屋還地之爭議，形成社會
    資源浪費。現於附圖乙案編號（三）之土地上有被告子○○
    所有之3 層樓建物、附圖乙案編號（二）之土地上則有被告
    庚○○所有之2 層樓建物，倘按原告主張之甲案，將甲案編
    號（一）部分分歸原告所有，則被告子○○須拆除其所有之
    3 層樓建物，倘將甲案編號（二）部分分歸原告所有，則被
    告庚○○須拆除其所有之2 層樓建物，顯然於物之經濟利用
    有重大浪費，是依被告主張按乙案方式分割，由原告取得乙
    案編號（一）、（四）部分土地，被告則取得乙案編號（二
    ）、（三）部分土地，地塊完整且均臨馬路，亦得保全既有
    建物，應屬較適當之分割方案等語。並聲明：兩造共有之62
    9地號土地，如附圖乙案編號（一）所示（面積416平方公尺
    ）、編號（四）所示（面積416 平方公尺）土地分歸原告取
    得；如附圖乙案編號（二）所示（面積416 平方公尺）、編
    號（三）所示（面積416 平方公尺）土地分歸被告取得，並
    均按原應有部分比例保持共有。
三、兩造不爭執之事實：
（一）629 地號土地為兩造共有，原告乙○○、丙○○、丁○○
      、甲○○之應有部分分別為5/40、4/40、7/40、4/40；被
      告戊○○、子○○、己○○、庚○○、壬○○、癸○○之
      應有部分各為1/ 12。
（二）629 地號土地南臨東港路、西臨黎明一路、北面有道路可
      通往黎明一路，僅東面為竹林，未臨道路。
（三）附圖乙案編號（一）部分土地上有被告子○○所有之1 層
      樓建物、編號（三）部分土地上有被告子○○所有之3 層
      樓建物、編號（二）部分土地上有被告庚○○所有之2 層
      樓建物、編號（四）部分土地上有被告庚○○所有之1 層
      樓建物。
（四）以上事實有土地登記謄本、勘驗筆錄、勘驗筆錄略圖各乙
      份及現場照片12張在卷可參，且為兩造所不爭執，堪認為
      真。
四、得心證之理由：
（一）按各共有人，除法令另有規定外，得隨時請求分割共有物
      ，但因物之使用目的不能分割或契約訂有不分割之期限者
      ，不在此限，民法第823條第1項定有明文。查本件629 地
      號土地之地目為「建」，並無依法令或物之使用目的而不
      能分割之情形，且各共有人間亦無約定不分割之期限，各
      共有人自得隨時請求分割共有物。
（二）按定共有物分割之方法，固可由法院自由裁量，但仍應斟
      酌各共有人之意願、共有物之性質、價格、分割前之使用
      狀態、經濟效用、分得部分之利用價值及全體共有人之利
      益等有關情狀，定一適當公平之方法以為分割。又分割共
      有物，以消滅共有關係為目的，法院裁判分割共有物土地
      時，除因該土地內部分土地之使用目的不能分割或部分共
      有人仍願維持其共有關係，應就該部分土地不予分割或准
      該部分共有人成立新共有關係外，應將土地分配於各共有
      人單獨所有，最高法院96年度台上字第108 號判決可資參
      照。查兩造均主張原物分割，且均同意就分得部分之土地
      按原應有部分之比例維持共有，是應尊重其意願，以原物
      為分割，並就分割後之土地各自維持共有。
（三）就原物分割之方案，兩造各提出如附圖所示甲、乙兩分割
      方案，本院審酌現629地號土地上有被告子○○所有之1層
      樓建物、3層樓建物及被告庚○○所有之2層樓建物、1 層
      樓建物（公廳、偏廳及舊厝），有勘驗筆錄、勘驗筆錄略
      圖各乙份及現場照片12張附卷可稽，其中被告子○○所有
      之3層樓建物及被告庚○○所有之2層樓建物係供被告住居
      使用，有相當之經濟、利用價值，就629 地號土地為分割
      時，自應儘量維持既有之土地利用狀態，避免日後土地、
      建物所有權不一致，而生須拆除具一定規模建物之風險，
      徒增資源之耗費。以附圖所示甲案為分割，無論原告係獲
      配甲案之編號（一）或編號（二）部分土地，均有使坐落
      於編號（一）被告子○○所有之3 層樓建物或坐落於編號
      （二）被告庚○○所有之2 層樓建物所有權與土地所有權
      不一致之情形，並非最妥適之分割方案。又按附圖甲案為
      分割，編號（一）部分土地三面臨路，經濟價值顯較編號
      （二）部分土地僅前後臨路為高，非另行補償，難謂公允
      。至於附圖所示乙案部分，將乙案編號（二）（三）部分
      土地分歸被告所有，將可使坐落於乙案編號（三）部分土
      地內之被告子○○所有3 層樓建物、坐落於乙案編號（二
      ）部分土地內之被告庚○○所有2 層樓建物之經濟利用價
      值延續，且分割後之4 塊土地均臨馬路，對外通行均屬便
      捷，面積亦均達416 平方公尺（125.84坪），雖無法與依
      甲案分割後每筆土地面積達832 平方公尺相比，然於土地
      開發、建築上仍有相當之利用價值，是衡酌既有建物之維
      持及未來土地開發之可行性，應認乙案之分割方式較甲案
      為佳。另附圖乙案編號（三）部分土地南臨東港路要道，
      西臨黎明一路，經濟價值較乙案編號（一）、（二）、（
      四）部分土地為高，至乙案編號（二）部分土地則僅北面
      有道路可通往黎明一路，交通之便捷性最差，有勘驗筆錄
      、勘驗筆錄略圖在卷可稽，是將附圖乙案編號（二）部分
      土地分歸被告所有，應可平衡其獲得乙案編號（三）部分
      土地之利益，使兩造獲配土地之價值臻於公允。
五、綜上所述，爰將兩造共有之629 地號土地按附圖所示乙案為
    分割，將乙案編號（一）、（四）部分土地分歸原告取得，
    編號（二）、（三）部分土地分歸被告取得，並按附表所示
    比例由兩造各自維持共有。
六、分割共有物事件本質上並無訟爭性，乃由本院斟酌何種分割
    方案較能增進共有物之經濟效益，並兼顧兩造之利益，以決
    定適當之分割方法，故兩造本可互換地位，由任一共有人起
    訴請求分割，均無不可，實質上並無所謂何造勝訴、敗訴之
    問題，是本事件之訴訟費用，應由兩造按分得土地之比例，
    各負擔1/2，方屬公允。
七、訴訟費用負擔之依據：民事訴訟法第80條之1。
中    華    民    國    99    年    8     月    13    日
                  臺灣宜蘭地方法院民事庭
                      法  官  楊坤樵
正本係照原本作成。
如不服本判決，應於判決送達後20日內提出上訴狀（須附繕本）
。
中    華    民    國    99    年    8     月    13    日
                      書記官  吳文雄
附表：
1.附圖乙案編號（一）部分
┌─┬────┬──────┬──────────┐
│編│共有人姓│原應有部分  │按原應有部分比例換算│
│號│名      │            │後之應有部分        │
├─┼────┼──────┼──────────┤
│1 │乙○○  │5/40        │5/20                │
├─┼────┼──────┼──────────┤
│2 │丙○○  │4/40        │4/20                │
├─┼────┼──────┼──────────┤
│3 │丁○○  │7/40        │7/20                │
├─┼────┼──────┼──────────┤
│4 │甲○○  │4/40        │4/20                │
└─┴────┴──────┴──────────┘
2.附圖乙案編號（四）部分
┌─┬────┬──────┬──────────┐
│編│共有人姓│原應有部分  │按原應有部分比例換算│
│號│名      │            │後之應有部分        │
├─┼────┼──────┼──────────┤
│1 │乙○○  │5/40        │5/20                │
├─┼────┼──────┼──────────┤
│2 │丙○○  │4/40        │4/20                │
├─┼────┼──────┼──────────┤
│3 │丁○○  │7/40        │7/20                │
├─┼────┼──────┼──────────┤
│4 │甲○○  │4/40        │4/20                │
└─┴────┴──────┴──────────┘
3.附圖乙案編號（二）部分
┌─┬────┬──────┬──────────┐
│編│共有人姓│原應有部分  │按原應有部分比例換算│
│號│名      │            │後之應有部分        │
├─┼────┼──────┼──────────┤
│1 │戊○○  │1/12        │1/6                 │
├─┼────┼──────┼──────────┤
│2 │子○○  │1/12        │1/6                 │
├─┼────┼──────┼──────────┤
│3 │己○○  │1/12        │1/6                 │
├─┼────┼──────┼──────────┤
│4 │庚○○  │1/12        │1/6                 │
├─┼────┼──────┼──────────┤
│5 │壬○○  │1/12        │1/6                 │
├─┼────┼──────┼──────────┤
│6 │癸○○  │1/12        │1/6                 │
└─┴────┴──────┴──────────┘
4.附圖乙案編號（三）部分
┌─┬────┬──────┬──────────┐
│編│共有人姓│原應有部分  │按原應有部分比例換算│
│號│名      │            │後之應有部分        │
├─┼────┼──────┼──────────┤
│1 │戊○○  │1/12        │1/6                 │
├─┼────┼──────┼──────────┤
│2 │子○○  │1/12        │1/6                 │
├─┼────┼──────┼──────────┤
│3 │己○○  │1/12        │1/6                 │
├─┼────┼──────┼──────────┤
│4 │庚○○  │1/12        │1/6                 │
├─┼────┼──────┼──────────┤
│5 │壬○○  │1/12        │1/6                 │
├─┼────┼──────┼──────────┤
│6 │癸○○  │1/12        │1/6                 │
└─┴────┴──────┴──────────┘

司法院資訊處製作；財團法人民間司法改革基金會備份。
